臺灣臺北地方法院刑事判決　　　　　　　　　　　　　九十一年度訴字第一三號
　　公　訴　人　臺灣臺北地方法院檢察署檢察官
　　被　　　告　丁○○
　　　　　　　　甲○○
　　　　　　　　戊○○
　　共　　　同　廖國昌
　　選任辯護人
右列被告因妨害自由案件，經檢察官聲請以簡易判決處刑（九十年度偵字第一五四二
七號），本院認不宜以簡易判決處刑，改依通常訴訟程序審理，本院判決如左：
    主  文
丁○○、戊○○共同以非法方法剝奪人之行動自由，處有期徒刑伍月，如易科罰金以
參佰元折算壹日。
甲○○共同以非法方法剝奪人之行動自由，處有期徒刑伍月，如易科罰金以參佰元折
算壹日，緩刑參年。
    事  實
一、丁○○係陞貿實業有限公司（下稱陞貿公司）負責人，以仲介外籍勞工為公司營
    業項目，於民國八十八年十月十九日，仲介菲律賓籍ＭＡＤＥＬＹＮ  Ｔ. ＧＡ
    ＩＬＯ（以下稱ＧＡＩＬＯ），受僱於廖筱君，在臺北市○○區○○街一四○巷
    六號六樓任監護工職，嗣於九十年五月十一日，廖筱君通知陞貿公司解僱ＧＡＩ
    ＬＯ，委由陞貿公司全權處理相關解僱遣返事宜，再於九十年五月十四日上午九
    時三十分許，在前揭住處內，告知ＧＡＩＬＯ解僱情事，要求ＧＡＩＬＯ打包行
    李立即離境，陞貿公司職員劉小鶯及陳美虹二人，亦於同日上午約九時三十分許
    ，到場協助遣返事宜，ＧＡＩＬＯ因突被告知遣返、且對資遣費頗有疑義而拒絕
    離境，劉小鶯及陳美虹遂通知丁○○，丁○○乃於同日上午十時三十分許到達現
    場，並請ＧＡＩＬＯ於相關解僱遣返之文件簽名，為ＧＡＩＬＯ所拒，幾經溝通
    無效，丁○○為達到使ＧＡＩＬＯ離境遺返之目的，遂於同日上午十一時許，以
    電話通知長伶旅行社有限公司人員甲○○送機票並派遣司機到場，甲○○遂與司
    機戊○○先後於同日中午十二時三十分許及下午一時抵達現場，丁○○、甲○○
    及戊○○三人即基於共同剝奪人行動自由之犯意聯絡，由丁○○指示甲○○將Ｇ
    ＡＩＬＯ帶至機場離境，並與無共同犯意連絡之劉小鶯、陳美虹及廖筱君之夫乙○○（廖筱君於上午十時十分許即離去現場）迴避至主臥房，推由甲○○及戊○○下手實施，甲○○及戊○○先在客廳處要求ＧＡＩＬＯ簽署前述文件，仍為Ｇ
    ＡＩＬＯ所拒，戊○○乃壓制ＧＡＩＬＯ於地板上，使ＧＡＩＬＯ因而受有左臉
    部及右下臂瘀青之傷害，再由甲○○強撥ＧＡＩＬＯ之手指在前揭文件上蓋手印
    ，ＧＡＩＬＯ掙脫渠等壓制，並撕毀前述文件返回其房間，甲○○、戊○○仍尾
    隨進入，甲○○見ＧＡＩＬＯ拿起剪刀，認ＧＡＩＬＯ欲抵抗，遂強行自ＧＡＩ
    ＬＯ手中取走剪刀，二人於肢體衝突間造成甲○○受有右手無名指裂傷、左手小
    指間挫傷瘀血等傷害（甲○○受有傷害部分，未據甲○○提出告訴），甲○○乃
    單獨基於冒充公務員而行使其職權之犯意，向ＧＡＩＬＯ展示其所繫帶上有青天
    白日標識之皮帶扣，表示伊是警察，並出示某不詳紅色證件，冒充為警察欲行使
    警察遣返之職權，再由甲○○及戊○○二人，共同以ＧＡＩＬＯ所有、置於客廳
    之黃色膠帶纏繞ＧＡＩＬＯ手腕、以透明膠帶黏貼ＧＡＩＬＯ嘴部，並違反ＧＡ
    ＩＬＯ之意願，共同將ＧＡＩＬＯ強押至車號ＡＡ─９１３１號灰色箱型車上，
    共同剝奪ＧＡＩＬＯ之行動自由，上車後即於同日下午一時四十分許，由戊○○
    駕駛，甲○○坐於ＧＡＩＬＯ之旁，出發朝桃園中正國際機場方向行駛，途經北
    二高新店交流道處，甲○○下車先行離去，不具共同犯意連絡之丙○○（另經公
    訴人為不起訴處分）則上車一同前往桃園中正國際機場，經第二個碧潭隧道時，
    丙○○應ＧＡＩＬＯ之求，為ＧＡＩＬＯ撕去膠帶，直至桃園中正國際機場附近
    某加油站處，戊○○始停車讓ＧＡＩＬＯ在車上換裝並寫信，ＧＡＩＬＯ則趁機
    撿拾前揭膠帶藏放，嗣至中正機場航站大廳，因ＧＡＩＬＯ向櫃臺人員申訴並向
    航警局求援始查悉上情，ＧＡＩＬＯ並提出前揭膠帶予承辦員警。
二、案經ＧＡＩＬＯ訴由臺北市政府警察局信義分局報請臺灣臺北地方法院檢察署檢
    察官聲請以簡易判決處刑，本院認不宜以簡易判決處刑，改依通常訴訟程序審理
    。
    理  由
一、訊據被告丁○○否認涉有前揭犯行，辯稱：伊並沒有教唆本案，離開廖筱君家以
    後的事，與之無關云云；被告甲○○承認有以膠帶綑綁告訴人之手腕、黏貼其嘴
    部等語，惟否認冒充公務員而行使其職權，並辯稱：伊是在車上，而不是在廖筱
    君家中綑綁告訴人云云；訊據被告戊○○則矢口否認涉有前揭犯行，辯稱：甲○○於汽車行進間綑綁告訴人，伊在駕車中，根本不可能與甲○○共同綑綁告訴人
    云云，惟查，
（一）丁○○係陞貿公司負責人，仲介告訴人受僱於廖筱君，在臺北市○○區○○街
      一四○巷六號六樓任監護工職，於九十年五月十一日，廖筱君通知陞貿公司欲
      解僱告訴人，委由丁○○全權處理相關解僱遣返事宜，並於右揭日時，由丁○○及劉小鶯、陳美虹及乙○○在場處理，丁○○並以電話通知甲○○，由甲○○以電話通知戊○○到場，其間丁○○、劉小鶯、陳美虹及廖筱君之夫乙○○
      一度至主臥房，甲○○見告訴人拿起剪刀，遂自告訴人手中取走剪刀，甲○○
      因而受有右手無名指裂傷、左手小指間挫傷瘀血等傷害，甲○○並有以膠帶綁
      告訴人，甲○○與戊○○有將告訴人帶同至車號ＡＡ─９１３１號灰色箱型車
      上，甲○○在北二高新店交流道處下車先行離去，丙○○則上車並為告訴人撕
      去膠帶，直至桃園中正國際機場附近某加油站處，戊○○始停車讓告訴人在車
      上換裝並寫信，告訴人則趁機撿拾前述之膠帶藏放，嗣至中正機場航站大廳，
      因告訴人向櫃臺人員申訴並向航警局求援等情，為被告三人所不否認，並經告
      訴人指訴稽詳，且經證人廖筱君、乙○○、劉小鶯、陳美虹於警訊時、丙○○
      於警訊、偵查及本院調查中證述屬實，並有甲○○受有傷害之驗傷診斷書一張
      、監護工委託書、僱傭備忘錄、外籍勞工續約展延同意書、僱傭契約、告訴人
      在航警局所寫之投訴書附卷可佐，是前情要可認定。
（二）而被告甲○○、戊○○二人，於右揭時地，由戊○○壓制告訴人，由甲○○強
      撥告訴人手指蓋印文件等情，為被告甲○○、戊○○二人所否認，惟此為告訴
      人堅指無訛，參以告訴人於當日即九十年五月十四日驗傷之診斷書（見偵卷第
      四十一頁）記載：告訴人受有左臉部瘀青、右下臂瘀青等傷害，又觀諸告訴人
      於九十年九月十一日偵查時提出之傷勢照片，核與上述診斷書之記載相符，此
      與告訴人所述是被告二人將伊強壓在地上簽字等情相符，再觀以前述僱傭契約
      第十四條規定「甲方（即僱主）無故要求約止契約時，得要求甲方發給一個月
      薪資之資遣費用，甲方並應負擔乙方回程機票費用」，則告訴人於離境前應簽
      署某些文件乙節，亦符合前述約定，綜上，告訴人此部分之指訴要可採信。
（三）再被告甲○○向告訴人展示其所繫帶上有青天白日標識之皮帶扣，表示伊是警
      察，並出示某不詳紅色證件，冒充為警察欲行使警察遣返之職權等情，此為告
      訴人指訴歷歷，被告甲○○亦不否認當日繫帶上有青天白日標識之皮帶扣，且
      有該皮帶扣之照片附卷可佐，參以告訴人為菲律賓籍，不諳國語，又根據皮帶
      扣之面積，與人體之比例相核以觀，並非顯明易見，若非被告對此有所主張，
      告訴人於場面混亂之中，何以對皮帶扣上的圖案施以注意？是告訴人此部分之
      指訴亦可採信。
（四）另甲○○及戊○○二人，共同以告訴人所有、置於客廳之黃色膠帶纏繞告訴人
      手腕、以透明膠帶黏貼告訴人嘴部，並違反告訴人意願，共同將告訴人強押至
      車號ＡＡ─９１３１號灰色箱型車上等情，為告訴人指訴無訛，雖甲○○辯稱
      ：是在車上才綑綁她云云，戊○○辯稱：伊沒有參與云云，惟
  １、告訴人陳稱：伊是被雙手反扣後，以黃色膠帶綑綁，並以透明膠布封住嘴部等
      語，而證人丙○○證稱：告訴人之雙手所綑綁的膠布是纏起來的，、、、，伊
      在幫告訴人開嘴巴時，因為有黏到頭髮，伊幫他慢慢弄等語，並經本院當庭勘
      驗扣案之膠帶，其中黃色膠帶部分已被蹂成細長的狀態，透明膠帶黏有衛生紙
      及頭髮，是告訴人此部分之陳述應屬真實。
  ２、而告訴人直至近中正機場附近之加油站才在車上更換衣服，告訴人與甲○○爭
      奪剪刀，而使甲○○受有傷害等情，已認定如前，又告訴人向航警局承辦員警
      陳述：現在伊需要伊所有二件行李和木箱，請將伊的東西寄到菲律賓等情，有
      前揭陳述書附卷可佐，可認告訴人在前往機場時，並未對其所有之全部行李完
      成寄送之安排，再觀諸告訴人到達機場後，並非離境，而是向航警局申訴，足
      徵告訴人當日顯非基於其自身之意願上車離境。
  ３、雖被告甲○○辯稱：是在車上才綁她的云云，惟被告甲○○於上車前，手部即
      受有傷勢，再觀以告訴人被綑綁之方式、車上空間，復參諸告訴人並不願上車
      離境，若甲○○欲綑綁告訴人，告訴人豈有不掙扎之理？是難認手部已受有傷
      害之被告甲○○，在車上狹小之空間內，得單獨對抵抗之告訴人，予以反扣雙
      手綑綁及黏貼嘴部。
  ４、告訴人既非基於自己意願，又於離去之前，因持有剪刀而造成被告甲○○受有
      傷害，再參以告訴人陳稱：伊平時會去撿一些人家不要的衣服，伊先準備箱子
      、膠帶等語，此核與丁○○於偵查中陳稱：告訴人還去舊衣回收的地方撿了一
      堆衣服回來等語（見偵卷第八十六頁倒數第四行）相符，是告訴人所稱是在廖
      筱君住處即受被告甲○○、戊○○綑綁強押上車等情，應可認定。而劉小鶯、
      陳美虹於偵查中所為之證詞（未具結），即沒有看到告訴人在廖筱君家中被綁
      膠帶等語，與前揭認定不符，而無足採信。
（五）按同正犯，係共同實施犯罪行為之人，在共同意思範圍內，各自分擔犯罪行為
      之一部，相互利用他人之行為，以達其犯罪之目的，其成立不以全體均行參與
      實施犯罪構成要件之行為為要件。如行為人以自己共共同犯罪之意思，事前同
      謀，而由其中一部分人實行犯罪之行為者，亦應認為共同正犯，使之對於全部
      行為所發生之結果，負其責任。被告丁○○辯稱：伊沒有參與本件，而在爭執
      過程中，伊是到房間幫告訴人找行李箱鑰匙云云，惟
  １、被告丁○○於警訊中供陳：因為告訴人表示伊行李箱之鑰匙不見了，所以伊等
      與乙○○一起到房間尋找等語，證人乙○○於警訊中陳稱：告訴人要向伊取回
      先前借予之鑰匙，伊就與丁○○等人至房間尋找等語，證人劉小鶯於警訊中供
      陳：當時我們在房間找鑰匙等語，證人陳美虹於警訊中供陳：告訴人提出鑰匙
      不見了，我們就到房間尋找等語，此為告訴人所否認，並陳稱：伊沒有鑰匙，
      伊只有薪資存摺及存摺印章放在僱主處等語，而被告丁○○入屋尋找者究為告
      訴人之行李箱鑰匙或是乙○○先前借予之鑰匙，上揭人之供述並不一致，又雖
      前揭四位之陳述並未具體說明是進入何房間內，惟徵諸被告甲○○是在告訴人
      的房間內受傷等情，而告訴人陳稱：渠等是進入主臥室內等語，是可認渠等是
      進入非告訴人使用之房間內，則渠等進入非告訴人使用之房間內，尋找告訴人
      使用之鑰匙，此實與客觀經驗有違，且渠等一起進入房間，尋找非渠等使用之
      鑰匙，而非分批各間搜尋，此更與客觀經驗相悖，是可認被告丁○○等人進入
      房間，並非找尋鑰匙，而是刻意迴避不目睹事情發生之經過。
  ２、又廖筱君於九十年五月十一日，以電話告知陞貿公司，委由該公司全權處理有
      關終止與告訴人契約及相關事宜等情，為廖筱君及被告丁○○一致供陳，而被
      告甲○○陳稱：伊是經由被告丁○○以電話通知到場等語，又被告甲○○陳稱
      ：因告訴人用剪刀刺傷伊，伊抓住告訴人的手，伊問丁○○怎麼辦，張說馬上
      把她帶走（見偵卷第八十四頁反面），、、、，因為仲介公司叫伊送到機場（
      見偵卷第八十五頁）等語，再被告戊○○陳稱：甲○○手受傷後，伊問張，她
      說把人帶走（見偵卷第八十三頁）、、、，把人帶走是丁○○的指示（見偵卷
      第八十三頁反面）等語，參以告訴人陳稱：甲○○先到，有看到他跟丁○○談
      話，後來隔一段時間戊○○才到等語（見本院九十一年七月二日訊問筆錄第七
      頁），綜上，被告丁○○與甲○○及戊○○三人基於共同剝奪人行動自由之犯
      意聯絡，推由甲○○及戊○○下手實施等情，要可認定。
（六）綜上，被告所辯均屬卸責之詞，委無足採，本件事證明確，被告犯行，要可認
      定，應依法論科。
二、核被告丁○○、甲○○及戊○○所為，均係犯刑法第三百零二條第一項之以非法
    方法剝奪人之行動自由罪。被告甲○○另犯有刑法第一百五十八條第一項之僭行
    公務員職權罪。本件告訴人受有傷害部分，是被告甲○○、戊○○強壓告訴人簽
    署文件行無義務之事之結果，又按刑法第三百零二條之妨害自由罪，原包括私行
    拘禁及以其他非法方法剝奪人之行動自由而言，所謂非法方法，當包括強暴脅迫
    等情事在內，故於剝奪行動自由行為繼續中，以強暴使被害人行無義務之事，自
    屬包含於剝奪被害人行動自由之同一犯意中，縱其所為合於刑法第三百零四條之
    情形，仍應視為剝奪行動自由之部分行為，並無另成立刑法第三百零四條第一項
    強制罪之餘地，亦無認該等罪與刑法第三百零二條第一項之罪，具有何等方法結
    果之牽連關係之餘地。本件被告於剝奪告訴人行動自由期間強壓告訴人簽署文件
    行無義務之事之犯行，為剝奪行動自由之部分行為，是不另論刑法第二百七十七
    條第一項之號傷害罪及同法第三百零四條之強制罪。至甲○○所犯刑法第一百五
    十八條第一項之僭行公務員職權罪之部分，經公訴人當庭擴張此部分之犯罪事實
    ，本院自得併予審理，又起訴書記載被告丁○○為妨害自由之教唆犯，經公訴人
    於本院審理時當庭更正為共同正犯，均附此敘明。被告三人所為前開剝奪人之行
    動自由罪行間，有犯意聯絡及行為分擔，為共同正犯。被告甲○○所為剝奪人之
    行動自由罪行與僭行公務員職權二罪間，有方法結果之牽連關係，依刑法第五十
    五條之規定，應從較重之剝奪人之行動自由罪處斷。爰審酌被告犯罪之動機、目
    的、其暴力程度、及剝奪行動自由時間及犯後態度等情狀，各量處如主文所示之
    刑，並諭知易科罰金之折算標準，以資懲儆。末查，被告甲○○未曾受有期徒刑
    以上刑之宣告，此有臺灣高等法院被告全國前案紀錄表一份在卷可憑，本院審酌
    其坦承部分犯行，且已賠償告訴人新臺幣五萬元乙節，有告訴人親簽之收據可佐
    ，本院認其魯莽行事經此論罪科刑之教訓，應知所警惕而無再犯之虞，所宣告之
    刑以暫不執行為適當，爰併宣告緩刑三年，以策自新。扣案之膠帶，為告訴人所
    有，已如前述，爰不另為沒收之諭知，附此敘明。
三、至公訴人認本件被告甲○○尚涉有刑法第一百五十九條之公然冒用公務員徽章罪
    ，惟本件被告甲○○之皮帶扣上之圖樣，並非警察徽章之圖樣，是被告甲○○據
    之向告訴人冒稱是警察，並不構成刑法第一百五十九條之罪，惟公訴人認此部分
    與前揭事實欄所載之僭行公務員職權罪之部分，有方法結果之牽連關係，爰不另
    為無罪之諭知。
四、本件係檢察官聲請以簡易判決處刑之案件，因被告所犯之罪不合刑事訴訟法第四
    百四十九條所定得以簡易處刑之案件，本院改用通常程序審判之。
據上論斷，應依刑事訴訟法第四百五十二條、第二百九十九條第一項前段，刑法第二
十八條、第一百五十八條第一項、第三百零二條第一項、第五十五條、第四十一條第
一項前段、第七十四條第一款，罰金罰鍰提高標準條例第一條前段、第二條，判決如
主文。
本案經檢察官陳錫柱到庭執行職務
中    華    民    國      九十一      年      九      月      十三      日
                                      臺灣臺北地方法院刑事第四庭
                                          法  官  陳  嘉  琪
右正本證明與原本無異。
如不服本判決，應於判決送達後十日內，向本院提出上訴狀。
                                  書記官  林  素  霜
中    華    民    國      九十一      年      九      月      十七      日
刑法第一百五十八條
 (僭行公務員職權罪)
冒充公務員而行使其職權者，處三年以下有期徒刑、拘役或五百元以下罰金。
冒充外國公務員而行使其職權者，亦同。
刑法第三百零二條
 (剝奪他人行動自由罪)
私行拘禁或以其他非法方法，剝奪人之行動自由者，處五年以下有期徒刑、拘役或三
百元以下罰金。
因而致人於死者，處無期徒刑或七年以上有期徒刑，致重傷者，處三年以上十年以下
有期徒刑。第一項之未遂犯罰之。
